【裁判字號】    93,訴,1086
【裁判日期】    951030
【裁判案由】    給付代墊款
【裁判全文】
臺灣士林地方法院民事判決              93年度訴字第1086號
原      告  丙○○
                      號7樓
訴訟代理人  陳殷朔  律師
複代理人    甲○○
被      告  乙○○
上列當事人間請求給付代墊款事件，本院於中華民國94年10月12
日言詞辯論終結，判決如下：
    主      文
原告之訴及假執行之聲請均駁回。
訴訟費用由原告負擔
    事實及理由
一、原告起訴主張：
  (一)被告自民國78年10月間起即利用原告在元大京華證券股份有
    限公司（下稱元大京華公司）之帳戶（下稱系爭帳戶）從事
    股票買賣，而由原告先為被告代墊股票買賣款項，於78年10
    月26日起至78年12月9 日止，兩造經結算結果，被告積欠原
    告新臺幣（下同）3,693,170 元，其中193,170 元由被告以
    現金清償原告，另360 萬元則由被告簽發支票1 張交付原告
    ，上開票款業經原告向本院士林簡易庭訴請被告返還，並獲
    第一審勝訴判決在案（本院92年12月10日92年度士簡字第82
    0 號民事事件）。另於79年2 月1 日起至同年4 月5 日間，
    被告繼續利用原告系爭帳戶買賣股票，由原告代墊股款，經
    結算結果，被告又積欠原告2,089,570 元，其中289,570 元
    已由被告以現金清償原告，餘款則由被告簽發1 張180 萬元
    之支票（下稱系爭支票）交付原告。嗣因系爭支票未獲兌現
    ，被告要求以借據（下稱系爭借據）換回系爭支票。詎料被
    告於換回系爭支票後，拒不清償原告上開借用系爭帳戶買賣
    股票之代墊款項180 萬元，為此，爰依消費借貸之法律關係
    ，訴請判命被告返還上開款項。
  (二)並聲明：
    1.被告應給付原告180 萬元，及自93年10月23日（起訴狀繕
      本送達被告翌日）起至清償日止按年息百分之5 計算之利
      息。
    2.願供擔保，請准宣告假執行。
二、被告則以：被告並無利用原告系爭帳戶從事股票交易，而由
    原告為其代墊買賣股票款項之事實。原告提出之結算表未經
    兩造簽署確認，係原告片面杜撰，不足採信。雖原告曾承諾
    提供系爭帳戶供被告委託原告買賣股票，但原告並未提出元
    大京華公司出具之買賣報告書或對帳單，足見原告自始未利
    用系爭帳戶為被告融資購買股票，其請求顯屬無據。被告從
    未以現金給付原告所稱之193,170 元及289,570 元，更未開
    立系爭支票或任何借據予原告，被告簽立上開360 萬元支票
    予原告，其用途係待原告提出股票買賣報告書或對帳單之暫
    時性擔保，並非無條件承認被告應給付原告代墊款等語，資
    為抗辯，並聲明：如主文所示。
三、兩造不爭執之事項：
  (一)原告在元大京華公司有買賣股票之帳戶，被告在元大京華公
    司沒有帳戶。
  (二)被告於78年底有開立1張360萬元之支票給原告。
  (三)兩造都是從事會計記帳業。
  (四)被告有10年買賣股票的經驗。
四、兩造爭執之事項為79年2 月1 日至同年4 月5 日間，被告有
    無使用原告系爭帳戶買賣股票，因而向原告借款180 萬元未
    返還？茲論述如下：
  (一)按當事人主張有利於己之事實者，就其事實有舉證之責任，
    民事訴訟法第277 條前段定有明文。請求履行債務之訴，除
    被告自認原告所主張債權發生原因之事實外，應先由原告就
    其主張此項事實，負舉證之責任，必須證明其為真實後，被
    告於其抗辯事實，始應負證明之責任，此為舉證責任分擔之
    原則，最高法院43年臺上字第377 號亦著有判例。復按「稱
    消費借貸者，謂當事人一方移轉金錢或其他代替物之所有權
    於他方，而約定他方以種類、品質、數量相同之物返還之契
    約，民法第474 條第1 項業已明定。金錢借貸契約，固屬要
    物契約，應由貸與人就交付金錢之事實負舉證之責…」，亦
    有最高法院69年臺上字第3546號判例可稽。故本件原告主張
    被告利用其帳戶買賣股票，而由原告代墊款項與被告，屆期
    再會算盈虧等情，自應由原告就兩造間有借用帳戶買賣與消
    費借貸之合意及交付金錢等情，負舉證之責。
  (二)經查，本件原告主張被告有借用其系爭帳戶並由原告先行墊
    款買賣股票乙節，固據原告提出其所製作之結算表2 份（見
    本院卷一第9 頁至第11頁原證一、第17頁至第22頁原證三）
    、本院92年12月10日92年度士簡字第820 號宣示判決筆錄（
    見本院卷一第12頁至第16頁）及臺灣士林地方法院檢察署92
    年偵字第21067 號不起訴處分書各1 份（見本院卷一第23
    頁至第27頁）等影本為據。惟查：
    1.本院92年度士簡字第820 號第一審判決不惟尚未確定，且
      該判決係以票據為無因證券為由，判決原告勝訴，又其所
      審認者為78年10月26日至78年12月9 日止兩造有無欠款之
      事實，與本件原告所主張79年2 月1 日起至同年4 月5 日
      止兩造有無欠款之事實，係屬兩歧，原告執上開判決，作
      為本件訴訟中被告有向其借用系爭帳戶並借款之證明，尚
      乏所據。
    2.又檢察官不起訴之處分書，本無拘束民事訴訟之效力，亦
      有最高法院19年上字第2366號判例足稽。原告以臺灣士林
      地方法院檢察署92年偵字第2106 7號不起訴處分書內容為
      據，以資證明被告確有向其借用系爭帳戶買賣股票並借款
      未還之事實，於證據法則亦有誤會。
    3.另就原告提出之結算表影本2 份以觀，經比對其上所記載
      買賣股票之日期，與本件原告主張之事實有關者應為附本
      院卷一第17頁至第22頁之原證三結算表。該結算表被告否
      認其真正，勘酌該結算表係原告自行製作，其上並無何該
      結算表之內容業經兩造會算，並由被告確認之證明。原告
      持其單方自行製作之表冊內容，據以證明被告有向其借用
      帳戶及向其借款之事實，自不足信取。
  (三)復查，原告另提出告訴人為本件被告之刑事告訴狀與警詢筆
    錄影本（見本院卷二第9 頁至第22頁）為證，主張被告已自
    承其有向原告借用系爭帳戶等事實。惟就上開書狀之記載內
    容觀之，被告所告訴之事實主要係敘述78年間被告遭原告詐
    欺而借用系爭帳戶買賣股票，並因而簽發360 萬元支票予原
    告之過程，與本件原告據以主張起訴之事實即79年2 月1 日
    起至同年4 月5 日止被告因借用系爭帳戶買賣股票而積欠款
    項乙節，並不相同，縱使原告所主張被告利用其系爭帳戶買
    賣股票，並於78年10月26日起至78年12月9 日止，積欠原告
    360 萬元借款未返還之事實為真正（此為假設口氣），亦無
    從逕以推論原告於79年2 月1 日起至同年4 月5 日間仍有代
    被告墊款而借款予被告之事實，依首揭舉證責任分配原則，
    仍應由原告就其業已交付金錢之事實負舉證之責。易言之，
    縱使被告借用原告系爭帳戶買買股票之事實為真正，本件原
    告所舉之證據，亦無法證明其業已交付被告180 萬元之事實
    。
  (三)再者原告於起訴狀中主張被告簽發系爭支票予原告，嗣後原
    告另開立收據換回該支票云云。查支票為無因證券、支付證
    券，執票人得逕向發票人請求支付票款，因此，在社會通念
    上，持有支票較持有借據更具清償與融通之便利性。原告為
    從事記帳業之人，對此應知之甚明，其願由被告以收據換回
    支票，已與社會常情有違；更甚者，原告於94年1 月6 日本
    院言詞辯論期日時，本院詢問其借據何在時，卻改稱：「沒
    有立借據」等語，有本院言詞辯論筆錄在卷可佐（見本院卷
    一第54頁），不惟前後陳述矛盾，且未要求被告簽立收據即
    無條件返還系爭支票，更與常理相悖，原告之主張本院更難
    採信。
  (四)綜上，原告主張於79年2 月1 日至同年4 月5 日間有為被告
    代墊股票買賣款項而借款180 萬元予被告之事實，並未舉證
    以實其說，自屬無據，而不足採信。
五、從而，原告訴請被告給付原告180 萬元，及自93年10月23日
    （即起訴狀繕本送達被告翌日）起至清償日止按年息百分之
    5 計算之遲延利息，為無理由，應予駁回；原告之訴既經駁
    回，其假執行之聲請亦失所依據，應併予駁回。
六、本件事證已臻明確，兩造之其餘主張、陳述及攻擊防禦方法
    ，經核與判決之結果均不生影響，爰不一一論述，併此敘明
    。
七、訴訟費用負擔之依據：民事訴訟法第78條。
中    華    民    國    95    年    10    月    30    日
                  民事第一庭  法  官  陳靜芬
以上正本證明與原本無異。
如對本判決上訴須於判決送達後20日內向本院提出上訴狀。
中    華    民    國    95    年    11    月    7     日
                              書記官  陳秀蘭


司法院資訊處製作；財團法人民間司法改革基金會備份。
